臺灣高等法院高雄分院民事判決　　　　93年度上更(一)字第39號
上　訴　人　皇佳化學製藥股份有限公司
法定代理人　吳土井
上　訴　人　丁○○○
　　　　　　甲○○
　　　　　　戊○○
　　　　　　己○○
　　　　　　庚○○○
　　　　　　乙○○
共　　　同
訴訟代理人　洪條根律師
上　訴　人　丙○○(周美利勇之承受訴訟人)
被上訴人　　辛○○
訴訟代理人　蔡鴻杰律師
上列當事人間請求清償借款事件，上訴人對於民國90年6 月20日
臺灣高雄地方法院90年度訴字第269 號第一審判決提起上訴，經
最高法院第一次發回更審，本院於94年9 月28日言詞辯論終結，
判決如下：
    主　　  文
上訴駁回。
第二審及發回前第三審訴訟費用除確定部分外，由上訴人負擔。
    事實及理由
一、上訴人丙○○經合法通知，未於言詞辯論期日到場，核無民
    事法第386 條各款所列情形，此部分爰依被上訴人之聲請由
    其一造辯論而為判決。
二、被上訴人主張：上訴人皇佳化學製藥股份有限公司（下稱皇
    佳公司）於民國74年間向訴外人謝淑欽借款新台幣（下同）
    35萬元，該公司另與周石鵬（85年2 月14日死亡）、周陳春
    姐（79年12月25日死亡）周美利勇、及上訴人己○○、庚○
    ○○、乙○○、丁○○○（下稱皇佳公司等8 人，周石鵬、
    周陳春姐死亡後，由周美利勇及上訴人甲○○、戊○○、丁
    ○○○繼承）向訴外人王陳綺采借款45萬元，均約定按每月
    2%計付利息。嗣皇佳公司等8 人因不能清償債務，向高雄縣
    商業會聲請破產前和解，於74年9 月2 日與債權人達成和解
    ，約定渠等8 人同意分7 年期連帶清償各債權人全部本金，
    債權人同意免除利息。嗣謝淑欽、王陳綺采於85年7 月23
    日、90年1 月16日，分別將其對於皇佳公司等8 人之上開借
    款債權全部讓與伊。惟皇佳公司等8 人迄未依和解條件清償
    ，爰以起訴狀繕本之送達為債權讓與之通知等情。依借貸、
    給付遲延及繼承等法律關係，求為命上訴人連帶給付伊80萬
    元，及自74年9 月3 日起至清償日止，按年息20% 計付利息
    之判決。於本院前審審理中主張：90年之物價係74年之4 倍
    ，上訴人如仍依原借款金額返還，顯失公平，爰依民法第22
    7 條之2 之規定，聲請增加給付160 萬元等情，追加請求上
    訴人再連帶給付伊160 萬元，及自74 年9月3 日起至清償日
    止，按年息20% 計算利息之判決。（被上訴人請求上訴人超
    過連帶給付80萬元部分，業經最高法院判決被上訴人敗訴確
    定）。被上訴人於本院為駁回上訴之聲明。
三、上訴人則以：對於皇佳公司等8 人積欠謝淑欽35萬元、積欠
    王陳綺采45萬元，並不爭執，惟以所欠謝淑欽35萬元，依75
    年9 月1 日謝淑欽書立的收據，76年4 月1 日又在該收據上
    附記所有債務完全切清，76年6 月2 日在謝淑欽所持有丁○
    ○○等支票，在立切結書載明，債務人願以6 萬元給付完畢
    ，事後不再追究，積欠謝淑欽之款項均已清償完畢，另王陳
    綺采是王奇峰之妻，上訴人於74年間，在高雄縣商業會和解
    時，積欠王奇峰195 萬元部分，王奇峰在債權會議簽到簿上
    ，確認金額是195 萬元，顯見當時其夫王奇峰在和解時，已
    經有包括系爭的45萬元債權，一併解決的意思，是上訴人積
    欠王陳綺采之45萬元亦已清償。況系爭債權之請求權已罹於
    時效而消滅，被上訴人之請求為無理由等語，資為抗辯。並
    於本院聲明：(一)原判決除確定部分外廢棄。
    (二)上開廢棄部分，駁回被上訴人在第一審之訴。
四、兩造不爭執之事項：
  (一)上訴人皇佳公司、丁○○○、周美利勇、庚○○○、乙○○
    、己○○及已歿之訴外人周石鵬、周陳春姐等人，於74年8
    月21日共同向高雄縣商業會聲請破產前和解，同年9 月2 日
    與債權人成立商會和解，約定商會和解債務人分7 年期清償
    全部母金及免除利息，即第1 、2 年期各清償10% ，第3 至
    第6 年期各清償15% ，第7 年期20% ，亦即第1期給付債權
    之清償期為75年9 月2 日，以下各期以每1 年為1 期，於每
    年之9 月2 日為清償期。並有商會和解書為證。
  (二)周石鵬、周陳春姐係夫妻，2 人分別於85年2 月14日、79年
    12月25日死亡，丁○○○、周美利勇、甲○○及戊○○等人
    均為繼承人。並有戶籍謄本為證。
五、本件兩造所爭執之處，在於：(一)上訴人積欠訴外人謝淑欽之
    35萬元及積欠訴外人王陳綺采之45萬元是否已清償？(二)被上
    訴人於90年2 月6 日請求被上訴人給付80萬元本金，是否已
    逾15年之消滅時效期間？(三)被上訴人因受讓謝淑欽、王陳綺
    采之債權，是否得請求上訴人連帶給付？
  (一)上訴人積欠訴外人謝淑欽之35萬元及積欠訴外人王陳綺采之
    45萬元是否已清償？
  1.上訴人積欠訴外人謝淑欽之 35 萬元是否已清償：
  (1)上訴人辯稱：75年9 月1 日謝淑欽書立的收據，76年4 月1
    日又在該收據上附記所有債務完全切清，76年6 月2 日在謝
    淑欽所持有丁○○○等支票，在立切結書載明，債務人願以
    6 萬元給付完畢，事後不再追究，積欠謝淑欽之款項均已清
    償完畢云云，並提出收據及切結書各1 紙為證，
  (2)經查，觀諸上開收據上記載：「茲收到丁○○○之債務金額
    25萬元正，願償還1 成2 萬5 千元，而先付4,500 元正，餘
    額分5 期，每月攤還至2 萬5 千元正」等語（原審卷第73頁
    ），核與其所提出切結書所載：謝淑欽持有丁○○○所簽發
    之3 紙發票日分別為74年7 月16日、74年5 月26日、75年5
    月31日，金額分別為1 萬5 千元、10萬元、10萬元，合計21
    萬五千元，債務人願以6 萬元給付完畢等語（原審卷第63頁
    ），並不相符，且核與本件借款金額35萬元亦不符，而證人
    謝國證稱：「（你是否知道謝淑欽借給丁○○○或周美利
    勇多少錢嗎？）我不知道。」「（你看過上開切結書後，你
    是否知道是周美利勇或丁○○○或皇佳化學製藥股份有限公
    司向謝淑欽借的錢而還債的？）我不清楚。」「（謝淑欽除
    了借給丁○○○、周美利勇或皇佳公司這些錢外，尚有借其
    他錢給他們嗎？）我不知道。」等語（本院卷第56、57頁）
    ，亦不能證明上訴人已有清償謝淑欽35萬元。此外，上訴人
    又不能舉證以實其說。是上訴人辯稱：積欠訴外人謝淑欽之
    35萬元已清償云云，自無可採。
  2.上訴人積欠訴外人王陳綺采之 45 萬元是否已清償：
  (1)上訴人辯稱：王陳綺采是王奇峰之妻，上訴人於74年間，在
    高雄縣商業會和解時，積欠王奇峰195 萬元部分，王奇峰在
    債權會議簽到簿上，確認金額是195 萬元，顯見當時其夫王
    奇峰在和解時，已經有包括系爭的45萬元債權，一併解決的
    意思，是上訴人積欠王陳綺采之45萬元亦已清償云云。
  (2)經查，依被上訴人所提而為上訴人不否認其真正之訴外人王
    陳綺采與上訴人庚○○○間對話之錄音帶譯文記載：王陳綺
    采說：「你如果說銀行的錢還了，那我這45萬元你們也沒還
    我，你們有還我嗎？」庚○○○回答：「妳不要跟紀仔（指
    被上訴人辛○○）摻在一起，妳的另外妳的」、「妳一直要
    聽紀仔的話，妳認為我跟妳說的就是沒影，紀仔跟妳說的就
    是確實的」，王陳綺采接著說：「那是妳三姐夫（指訴外人
    王奇峰）那時候的事情，我的是我的事情，他那個也不是我
    的」。庚○○○也回應：「對啦！……不要緊，再還妳這個
    45萬元不要緊，妳就這樣可以解決了，不要在法院再糾纏了
    。像妳說的，到後來錢都給誰拿去了？也是都給法院拿去啊
    ！」等語（原審卷第33頁）觀之，顯見上訴人尚積欠訴外人
    王陳綺采45萬元，且此筆債務與訴外人王奇峰之債權並不相
    同，上訴人又辯稱：積欠王陳綺采之45萬元係訴外人王奇峰
    對上訴人195 萬元債權之一部分云云，並未能舉證以實其說
    ，應無可採。上訴人聲請訊問證人王陳綺采，本院認已無必
    要，併此明。
  (二)被上訴人於90年2 月6 日請求上訴人給付80萬元本金，是否
    逾15年之消滅時效期間：
    查，上訴人皇佳公司等8 人與債權人成立之商會和解，其內
    容為自75年起，以一年為一期，分7 期，於每年9 月2 日清
    償全部本金，謝淑欽、王陳綺采係於商會和解後，分別將其
    對於皇佳公司等8 人之上開借款債權讓與被上訴人等情，為
    兩造所不爭，堪信為真。依上開商會和解，債權人自75年9
    月2 日起每期期限屆至時，始得請求皇佳公司等8 人給付，
    則被上訴人於90年2 月6 日請求上訴人給付80萬元本金，自
    未逾15年之消滅時效期間。上訴人主張系爭債權之請求權已
    罹於時效而消滅，被上訴人不得為請求云云，要非可採。
  (三)被上訴人因受讓謝淑欽、王陳綺采之債權，是否得請求上訴
    人連帶給付：
    查，上訴人皇佳公司等8 人與包含謝淑欽、王陳綺采在內之
    債權人成立商會和解，同意清償全部本金，有高雄縣商業會
    74年9 月23日高縣商崑字第74357 號函及和解書在卷可稽（
    原審卷第29之1 頁至第29之5 頁），兩造對此亦不爭執，自
    堪信為真實。而依高雄縣商業會74年10月28日（74）高縣商
    崑字第74414 號函覆原審法院略稱：「四、關於債務人等共
    同之無擔保債權之負債金額為7,070 萬1,716 元，並無各別
    之分」等語（原審卷第29之6 頁反面），又高雄縣商業會75
    年1 月21日高縣商崑字第75023 號函覆裕台企業股份有限公
    司略稱：「為本會受理皇佳化學製藥股份有限公司兼代表人
    周美利勇等7 名破產前和解事件，其中債務人周石鵬為該公
    司股東，因債務連帶關係，故一併具名提供該等全部財產資
    料」等語（原審卷第29之7 頁），足見上訴人皇佳公司等8
    人就上開和解所負債務應屬連帶債務，是上訴人皇佳公司等
    8 人對謝淑欽、王陳綺采既負有連帶給付全部借款之責，而
    被上訴人又受讓謝淑欽、王陳綺采對上訴人皇佳公司等8人
    之債權，則被上訴人請求上訴人連帶給付，洵屬有據。
六、綜上所述，被上訴人請求上訴人連帶給付80萬元，為有理由
    ，應予准許。原審就上開應准許部分，為上訴人敗訴判決，
    並無不合。上訴意旨指摘原判決此部分不當，求予廢棄改判
    ，為無理由，應予駁回。
七、據上論結，本件上訴為無理由，依民事訴訟法第449 條第1
    項、第78條、第85條第1 項前段、第463 條、第385 條第1
    項前段，判決如主文。
中　　華　　民　　國　　94　　年　　10　　月　　12　　日
                              民事第五庭
                                    審判長法官  蔡明宛
                                    法      官  黃國川
                                    法      官  曾錦昌
以上正本證明與原本無異。
本件不得上訴。
中　　華　　民　　國　　94　　年　　10　　月　　12　　日
                                    書  記  官  王婉蓉
